臺灣桃園地方法院民事判決　九十二年度訴字第九一五號
　　原　　　告　　丁○○
　　訴訟代理人　　巨克安律師
　　複　代理人　　丙○○律師
　　　　　　　　　戊○○
　　　　　　　　　乙○○
　　被　　　告　　甲○○
　　訴訟代理人　　藍松喬律師
　　複　代理人　　呂丹琪律師
右當事人間請求返還不當得利事件，於民國九十三年六月十日辯論終結，本院判決如
左：
    主      文
被告應給付吳鄒員月新台幣壹佰零貳萬柒仟零捌拾肆元，及自民國九十二年六月四日
起至清償日止按週年利率百分之五計算之利息，並由原告代位受領。
原告其餘之訴駁回。
訴訟費用由被告負擔。
本判決第一項於原告以新台幣參拾伍萬元供擔保後，得假執行。但被告得以新台幣壹
佰零貳萬柒仟零捌拾肆元為原告預供擔保後，免為假執行。
原告其餘假執行之聲請駁回。
    事      實
甲、原告方面：
一、聲明：被告應給付吳鄒員月新台幣（下同）一百零二萬七千零八十四元及自民國
    八十七年二月二十二日起至清償日止按週年利率百分之五計算之利息，並由原告
    代位受領，暨陳明願供擔保請准宣告假執行。
二、陳述：本件原告起訴主張其因委任訴外人吳鄒員月處理股票買賣事務，並先後多
    次依訴外人吳鄒員月指示買賣股票款項匯入，由訴外人吳鄒員月借用被告名義在
    安泰商業銀行股份有限公司中壢分行（下稱安泰銀行）所開設供股票買賣所用之
    帳戶（下稱系爭股票帳戶），嗣訴外人吳鄒員月因處理原告委任處理買賣股票事
    務，因侵占經法院判處有期徒刑十月確定，原告依台灣高等法院九十二年度上更
    （二）字第一七四號民事確定判決所載對訴外人吳鄒員月有因委任及不當得利之
    法律關係之債權一百二十七萬元（另依鈞院八十八年度簡上字第八六號確定民事
    判決所載十四萬元債權保留），惟訴外人吳鄒員月藉詞遲延清償，且除經原告聲
    請鈞院扣押訴外人吳鄒員月借用被告名義之系爭股票帳戶存款一百零二萬七千零
    八十四元外，並無其他財產，復怠於行使其對被告信託財產返還請求權，原告為
    保全債權之必要，代位終止訴外人吳鄒員月與被告間前述信託關係，訴外人吳鄒
    員月自得請求被告返還前述款項。縱認訴外人吳鄒員月與被告就前述款項不成立
    信託關係，惟被告並無法律上原因受有前述款項之利益，亦應返還不當得利。原
    告代位訴外人吳鄒員月行使其對被告因信託或不當得利之財產權利，並以起訴狀
    繕本送達為終止信託關係之意思表示通知，及請求被告應給付訴外人吳鄒員月前
    述款項，及自訴外人吳鄒員月於台灣高等法院九十二年度上更（二）字第一七四
    號民事判決確定日即八十七年二月二十二日起遲延給付之利息。爰依代位訴訟、
    信託及不當得利之法律關係訴如聲明所示。
三、證據：提出安泰銀行取款條及銀行存摺帳項清單、鈞院九十二年度執全字第七五
    七號假扣押強制執行事件執行命令及台灣高等法院九十二年度上更（二）字第一
    七四號民事判決各一紙為證，並聲請調閱鈞院八十八年度簡上字八六號確定民事
    卷宗及八十九年度易字第一七三三號刑事卷宗，暨向財政部台灣省北區國稅局中
    壢稽徵所函查訴外人吳鄒員月財產及稅籍資料。
乙、被告方面：
一、聲明：原告之訴及假執行之聲請均駁回，如受不利判決，願供擔保請准宣告免為
    假執行。
二、陳述：原告對訴外人吳鄒員月固有一百二十七萬元之債權，雖訴外人吳鄒員月平
    日以系爭股票帳戶供買賣股票，並得任意存款或提款，惟帳戶存摺及印章，係由
    被告與訴外人吳鄒員月保管，二人均有完全之使用權，亦得自行處分，並非單純
    出借，訴外人吳鄒員月與被告間就前述原告所扣押之系爭股票帳戶存款並無信託
    關係，亦非不當得利，原告自無代位訴外人吳鄒員月行使權利之可能，不合代位
    權之要件，原告之訴並無理由。
三、證據：提出鈞院八十八年度簡上字第八六號確定民事判決一紙為證。
    理      由
一、本件原告起訴主張其對訴外人吳鄒員月有依台灣高等法院九十二年度上更（二）
    字第一七四號民事確定判決所載委任及不當得利之法律關係債權一百二十七萬元
    ，惟訴外人吳鄒員月藉詞遲延清償，且除經原告聲請鈞院扣押訴外人吳鄒員月借
    用之系爭股票帳戶存款一百零二萬七千零八十四元外，並無其他財產，復怠於行
    使其對被告因信託關係之財產權利，原告為保全債權而代位終止訴外人吳鄒員月
    與被告間前述信託關係，訴外人吳鄒員月自得請求被告返還前述款項。縱認訴外
    人吳鄒員月與被告就前述款項不成立信託關係，惟被告並無法律上原因受有前述
    款項之利益，亦應返還不當得利。原告代位訴外人吳鄒員月行使其對被告因信託
    或不當得利之財產權利，並由原告代為受領。爰依代位訴訟、信託及不當得利之
    法律關係訴如聲明所示。被告則以原告對訴外人吳鄒員月固有一百二十七萬元之
    債權，及訴外人吳鄒員月平日係以系爭股票帳戶供買賣股票，並得任意存款或提
    款，惟辯稱帳戶存摺及印章，係由被告與訴外人吳鄒員月保管，二人均有完全之
    使用權，亦得自行處分，並非單純出借，訴外人吳鄒員月與被告間就前述原告所
    扣押之系爭股票帳戶存款並無信託關係，亦非不當得利，原告自無代位訴外人吳
    鄒員月行使權利之可能，原告提起本件訴訟不合代位權之要件等語資為抗辯。
二、按「債務人怠於行使其權利時，債權人因保全債權，得以自己之名義，行使其權
    利。」民法第二百四十二條前段定有明文。經查，原告其對訴外人吳鄒員月有因
    委任及不當得利之法律關係債權一百二十七萬元，惟訴外人吳鄒員月迄未清償，
    原告並聲請本院扣押被告名義之系爭股票帳戶存款一百零二萬七千零八十四元，
    及訴外人吳鄒員月並無其他財產等情，已為被告所不爭執，並據原告提出本院九
    十二年度執全字第七五七號假扣押強制執行事件執行命令、台灣高等法院九十二
    年度上更（二）字第一七四號民事判決各一紙為證，並經本院依聲請向財政部台
    灣省北區國稅局中壢稽徵所函查訴外人吳鄒員月財產及稅籍資料，有該所九十三
    年四月二十二日北區國稅中壢二字第九三一００六五二三號函附財產歸屬資料清
    單及九十一年度綜合所得稅籍資料清單各一紙為憑。原告此部分之主張，自為真
    實可信。原告又主張訴外人吳鄒員月借用被告名義所設立之系爭股票帳戶，原告
    先後多次依訴外人吳鄒員月指示將委任處理買賣股票款項匯入系爭股票帳戶，被
    告與訴外人吳鄒員月間就系爭股票帳戶內已受本院扣押之存款一百零二萬七千零
    八十四元存在信託關係一事，被告雖不否認訴外人吳鄒員月平日係以系爭股票帳
    戶供買賣股票，並多次指示原告將委任處理買賣股票款項匯入系爭股票帳戶，並
    得任意在該帳戶存款或提款，惟辯稱帳戶之存摺及印章，係由被告與訴外人吳鄒
    員月保管，二人均有完全之使用權，亦得自行處分，並非單純出借，訴外人吳鄒
    員月與被告間就系爭股票帳戶內存款，並無信託關係云云，經查，原告主張訴外
    人吳鄒員月平日即利用以被告名義設立之系爭股票帳戶處理買賣股票事宜，且與
    系爭股票帳戶之股票買賣交割、存款、提款事宜，全由訴外人吳鄒員月辦理，被
    告自始即未參與一事，除被告不爭執訴外人吳鄒員月得以保管帳戶存摺、印章，
    任意存款、提款之事實外，並經被告於本院八十八年度簡上字第八六號清償債務
    民事事件（係由被告及訴外人吳鄒員月不服原審判決對原告共同提起上訴之清償
    債務民事事件）九十一年八月一日言詞辯論期日，於受命法官訊問：「為何上訴
    人吳鄒員月都用你（即被告）的存款帳戶及證券公司帳戶來做轉帳買賣的事宜？
    」時，被告自陳：「因為我在上班，我的印章、存摺都交給我太太（即吳鄒員月
    ）在處理，我從沒有進去過證券公司買賣股票。」，並經關係人即系爭股票帳戶
    承辦人周慧芳於同前民事事件八十九年六月二十八日準備程序期日到場陳述：「
    我不曾在券商看到他（即被告），他的帳號進出很多，但都不是他本人來處理，
    都是吳鄒員月在處理。」，及被告於同前民事事件於八十八年七月二十一日提出
    上訴理由狀稱：「八十五年七月十九日吳鄒員月在群益證券公司中壢分公司共交
    易新台幣一千七百五十三萬八千七百元，交易筆數六九筆。」及所附關係人群益
    證券股份有限公司出具之證明書上載：「甲○○先生於本公司開之證券帳戶一五
    五八一九，其買賣證券及各項交割事宜，皆由其配偶吳鄒員月女士代為辦理無誤
    ，特此證明。」，經本院依聲請調閱該民事卷宗查閱屬實，有言詞辯論筆錄、準
    備程序筆錄及上訴理由狀暨所附證明書（見同上民事卷宗第二三頁、第二五頁）
    各一紙為憑，顯見訴外人吳鄒員月平日在系爭股票帳戶進出次數頻仍，來往金額
    鉅大，並全由訴外人吳鄒員月辦理相關手續，及一般股票投資人於證券商開立證
    券交易帳戶後，須於證券商營業所在相配合之銀行開立銀行帳戶，供買賣股票交
    割款項之用，而其他用途之資金則使用另外之帳戶管理，以免股票交易帳目混淆
    致妨害交易進行之一般社會經驗。無論是被告或訴外人吳鄒員月應無將買賣股票
    之資金與其他用途之資金共同使用系爭股票帳戶進出之必要，而被告又自始未在
    系爭股票帳戶買賣股票，其復於本院九十三年四月十四日言詞辯論時自認：「我
    從不過問他（即吳鄒員月）的財產狀態。」，被告自亦對訴外人吳鄒員月在系爭
    股票帳戶資金管理一無所悉，訴外人吳鄒員月又得以其保管之系爭股票帳戶存摺
    、印章任意存款、提款，應認系爭股票帳戶係訴外人吳鄒員月借用被告名義開立
    供其個人買賣股票使用，而非與被告共同使用，系爭帳戶為本院所扣押之一百零
    二萬七千零八十四元，亦原為訴外人吳鄒員月所有而匯入，而借用並信託於被告
    名下，訴外人吳鄒員月基於與被告間之信託關係應有前述數額之財產權利。原告
    此部分之主張，自應真實可信。另，訴外人吳鄒員月既對原告負有一百二十七萬
    元之債務，並已遲延給付，又怠於行使對被告就系爭因信託關係所得行使之一百
    零二萬七千零八十四元之財產權利，且無資力清償，原告為保全自己債權，自得
    以自己名義，在原告對訴外人吳鄒員月債權之範圍內代位訴外人吳鄒員月對被告
    基於信託關係之財產權利，訴外人吳鄒員月與被告間之信託關係，自於原告以起
    訴狀繕本送達被告為終止之意思表示通知時消滅。依前說明，原告以自己名義代
    位訴外人吳鄒員月請求被告返還一百零二萬七千零八十四元，並由原告代為受領
    ，合於前述代位訴訟之要件。惟被告所負義務係對訴外人吳鄒員月之清償義務，
    被告應否負擔給付遲延責任，應以被告是否遲延給付為斷，而非自訴外人吳鄒員
    月遲延給付時起即同負遲延責任。從而，原告依代位及信託之法律關係請求被告
    應給付訴外人吳鄒員月一百零二萬七千零八十四元，及自九十二年六月四日（起
    訴狀繕本送達翌日）起至清償日止按週年利率百分之五計算之利息，並由原告代
    為受領，為有理由，自應准許。原告逾此範圍之請求，為無理由，自應駁回。
三、原告勝訴部分，兩造均陳明願供擔保，聲請宣告假執行或免為假執行，經核並無
    不合，爰分別酌定相當之擔保金額宣告之。原告敗訴部分既經駁回，其假執行之
    聲請失所附麗，亦應併予駁回。
四、本案事證已臻明確，兩造其餘攻擊防禦方法，經本院審酌後，認已與本院所為上
    述判斷不生影響，爰不一一贅述，併此敘明。
五、據上論結，本件原告之訴為一部有理由，一部無理由，依民事訴訟法第七十九條
    、第三百九十條第二項、第三百九十二條第二項，判決如主文。
中　　　華　　　民　　　國　　九十三　　年　　　六　　　月　　二十三　　日
                                臺灣桃園地方法院民事第一庭
~B法　　　官　張天民
右為正本係照原本作成
如對本判決上訴，須於判決送達後廿日內向本院提出上訴狀
中　　　華　　　民　　　國　　九十三　　年　　　六　　　月　　二十三　　日
~B法院書記官　蔡紫凌
